【裁判字號】    95,重訴,1278
【裁判日期】    970530
【裁判案由】    債務不履行損害賠償
【裁判全文】
臺灣臺北地方法院民事判決            95年度重訴字第1278號
原      告  丙○○
訴訟代理人  李兆環律師
            林家祺律師
複代理人    甲○○
被      告  乙○○
訴訟代理人  何榮源律師
上列當事人間請求債務不履行損害賠償等事件，本院於民國97年
5月19日言詞辯論終結，判決如下：
    主      文
被告應給付原告新臺幣壹佰零貳萬陸仟柒佰零肆元，及自民國九
十五年十月十七日起至清償日止，按年息百分之五計算之利息。
原告其餘之訴駁回。
訴訟費用新臺幣壹拾肆萬肆仟陸佰玖拾貳元由被告負擔三分之一
（即新臺幣肆萬捌仟貳佰參拾壹元），餘由原告負擔。
本判決第一項於原告以新臺幣參拾肆萬元供擔保後，得假執行。
但被告如以新臺幣壹佰零貳萬陸仟柒佰零肆元預供擔保，得免為
假執行。
原告其餘假執行之聲請駁回。
    事實及理由
一按訴狀送達後，原告不得將原訴變更或追加他訴，但擴張或減
  縮應受判決事項之聲明者，不在此限，民事訴訟法第255條第1
  項第3 款定有明文。原告起訴時係主張兩造間之承攬契約業經
  伊合法解除，請求被告依民法第259 條規定返還已受領之報酬
  新臺幣（下同）6,374,000 元；若伊無權解除契約，則依民法
  第231條請求被告賠償伊因遲延所受之損害6,374,000元。其嗣
  分別減縮前開請求金額為1,454,804元、1,727,510元，核其所
  為訴之聲明之變更，合於前開規定，應予准許。
二原告起訴主張：
  (一)伊向訴外人大陸工程股份有限公司（下稱大陸公司）購買門
    牌號碼為臺北縣新店市○○○街16巷8 號之三層樓房屋及坐
    落基地（下稱系爭房地），大陸公司於民國94年7 月22日點
    交系爭房地予伊。因被告為伊舊識且有裝潢設計經驗，伊於
    交屋後不久即商請被告在該屋為二次施工並進行裝潢工程，
    並口頭約定3 個月完成，按工程進度實作數量給付後續之報
    酬。迨至95年7月間，伊已陸續交付工程款6,374,000元予被
    告，但工程卻遲未完工。
  (二)兩造既就系爭工程定有3 個月完工期限，被告自94年10月底
    ，即負遲延責任。縱認兩造未約定完工期限，伊已於95年8
    月16日及94年9月11日發函催告被告完工未果，依民法第254
    條伊有權解除契約，爰以起訴狀繕本之送達向被告為解除契
    約之意思表示。系爭承攬契約既經解除，依民法第259 條規
    定，兩造互負回復原狀之義務，被告應返還6,374,000 元之
    工程款，伊則應返還已施作部分價金4,949,196 元（因工程
    施作已附合於不動產而無法回復，依民法第259條第6款應返
    還價額），兩相抵銷後，被告尚應返還1,454,804 元。縱認
    系爭承攬契約未經伊合法解除，亦於95年7 月28日經兩造合
    意終止，被告依約僅能請領報酬4,949,196 元，其繼續受領
    伊溢付之1,454,804元為不當得利，應依民法第179條規定返
    還之。
  (三)被告因可歸責於己之事由遲延給付，伊除解除契約外，亦得
    依民法第502條第1項、第231條第1項等規定請求被告賠償因
    遲延給付所致之損害。因被告遲延完工，致伊受有如後損害
    ：
    1.伊須另行覓商接續完成水電配管及天花板裝潢工程，支出
      工程款297,510元。
    2.伊買受系爭房地係供自住使用，如被告如期完工，伊即可
      搬入系爭房屋居住，並將現居之門牌台北市○○路○段146
      號12樓房屋及車位（下稱仁愛路房屋）「依已定之計畫」
      或「依通常情形可獲得之租金收益」出租，是伊因被告遲
      延完工致無法取得之租金收入，即為因被告遲延給付所失
      利益。查仁愛路房屋可使用總坪數約75坪，與該屋同一區
      域條件相似之房屋租金每月約130,000 元，自被告應完工
      日（即94年10月底）至伊解除契約日（即95年10月，被告
      收受起訴狀繕本時），被告遲延完工達11個月，應賠償之
      租金收益為1,430,000元。
  (四)聲明為：
    1.被告應給付原告1,454,804 元，及自起訴狀繕本送達翌日
      起至清償日止，按年息百分之5 計算之利息。
    2.被告應給付原告1,727,510 元，及自起訴狀繕本送達翌日
      起至清償日止，按年息百分之5 計算之利息。
    3.願供擔保請准宣告假執行。
三被告則抗辯：
  (一)被告分三階段為原告提供服務：
    1.第一階段自原告預購系爭房屋至交屋期間，被告應原告要
      求擔任監工，須不定期自行或陪同原告到工地勘查施工進
      度及施工品質，工程完工後並協助原告驗收房屋。原告基
      於被告提供上開服務，乃於93年5月間主動先後匯3次款予
      被告作為報酬，共計1,000,000 元。
    2.第二階段為系爭房屋結構體變更及增建部份，被告負責繪
      圖、承包部分工程及管理，兩造並無約定完工期限。該部
      分業已竣工，惟施工期間原告母子意見經常不一，致相關
      規劃、圖面及工程須配合不斷更改，甚多工程有不斷拆改
      現象，不但使工程延宕，更增加工程費用。被告於本階段
      支出5,264,744元予下包，並於95年4月25日及95年6月5日
      製作工程支出月報表予原告。
    3.第三階段為室內裝修工程，僅部分由被告負責施作，其餘
      空調、電梯、酒窖、音響等工程係由原告另行發包他人製
      作。其中木作部分，原告母子反覆刪改，又請傢俱公司負
      責人林憲能到場指導，現場多處設計卻遲遲未決，致工程
      無法進展而於95年5月30日停工。95年6月30日原告告知已
      找到設計師，要原告退場不必再參與。
  (二)95年7月2日，兩造請原告婆婆亦為被告義母呂張淑娥及其子
    呂承明擔任協調人，協議結果為被告退出本工程，並於10日
    內將工地現場清理乾淨，等候通知到工地現場辦理交接及清
    算。嗣於95年7 月28日被告應原告要求約集所有廠商到現場
    辦理交接，原告則請來一位工程師吳中禾對被告及上開包商
    質詢。吳中禾表示廠商報價偏高，原告不可能再付款，送鑑
    定對被告不利，不如被告到此為止，其他工作不必管了，原
    告也不再付錢給被告等語。原告當場表示照吳中禾意思處理
    ，並稱已通知警衛室以後不再放被告及工人進入，被告當場
    同意並告知各下包不必再來工作。系爭契約係於95年7月2日
    由原告依民法第511 條前段規定片面終止，且兩造已達成契
    約終止後不再互相找補之合意，原告無權事後主張解除契約
    ，請求伊退還已領款項；又原告於系爭承攬契約終止前所給
    付款項，均為履行給付承攬報酬債務，伊受領該等款項具有
    法律上原因，並非不當得利。
  (三)縱認伊於系爭契約終止後確實溢領工程款，然伊依約得請領
    之款項，除鑑定報告認定之工程款外，尚包含以工程款 10﹪
    計算之設計、監工費用及多次拆改之工程款538,500 元。且
    伊因原告片面終止系爭契約，受有喪失繼續施工之預期利益
    ，該項利益約為原約定工程款1300萬元之10﹪，或請鈞院依
    民事訴訟法第222條第2項定之。伊得依民法第511 條規定請
    求原告賠償前開損害，爰以此損害賠償債權與伊所負之返還
    工程款債務主張抵銷。
  (四)兩造於締約時未約定完工期限，故伊並未遲延給付，況伊對
    工程未能完工無可歸責事由，蓋原告自己發包部分工程，伊
    之施工須和原告其他包商互相配合。伊既無給付遲延情事，
    原告即無權請求伊賠償遲延給付所受損害。
  (五)聲明為：
    1.原告之訴駁回。
    2.如受不利判決，願供擔保請准宣告免為假執行。
四兩造不爭執之事實（見本院卷第166頁背面）：
  (一)系爭房地為原告向訴外人大陸公司購買，大陸公司於94年 7
    月22日點交系爭房地予原告。
  (二)兩造就系爭房屋之二次施工及裝潢工程締結承攬契約，約定
    由被告為原告進行前開工程；原告於締約後已陸續交付被告
    工程款6,374,000元。
  (三)被告於締約後之94年7月下旬開始進場施工，迄至95年7月底
    ，因兩造對工程品質、進度問題發生爭議，被告未再進場施
    工。被告於退場時已完成二次施工及部分裝潢工程，詳細施
    工項目詳如台灣省建築師公會96年9月11日台建師北鑑字第3
    44號鑑定報告書附件六、附件七所載。
五得心證之理由：
  (一)原告請求被告返還工程款1,454,804元部分：
    1.原告主張兩造就系爭房屋之二次施工及裝潢工程締結承攬
      契約，約定由被告為其進行前開工程；其於締約後已陸續
      交付被告工程款6,374,000 元，因系爭承攬契約業經其合
      法解除或經兩造合意終止，扣除被告已施工之價額後，其
      得依民法第259條或179條規定，請求被告返還溢領之工程
      款1,454,804 元等語。被告則辯稱：系爭承攬契約係經原
      告依民法第511條規定片面終止，原告無權依民法第259條
      規定請求其還款；且兩造已就承攬報酬問題約定互不找補
      ，況原告交付6,374,000元 係為履行給付報酬債務，不構
      成不當得利等語。是本件之爭點為：兩造間之承攬契約
      係於何時、因何故結束？被告得請領之工程款數額若干
      ？如被告受領之工程款項超逾其得請領之數額，就溢收
      之部分，原告是否有權請求被告返還？以下分別析論之。
    2.系爭承攬契約業於95年7月2日經兩造合意終止：
      針對系爭承攬契約之締約經過，原告到庭陳稱：被告為
        其婆婆呂張淑娥之乾兒子，曾為其亡夫設計墓園，因其
        認為被告為自家人，容易溝通，故在89年預購系爭房地
        時，即向被告表示日後該屋之裝潢工程，將委由被告施
        作，系爭房屋施工過程中，被告亦曾陪同其至工地看屋
        。因系爭房屋為預售屋，為日後裝潢之需，其在施工過
        程中，曾要求建商配合作一些隔間、水電管線之變更，
        且請建築師繪製二次施工之施工圖，俟94年7 月22日建
        商點交房地後，其即將系爭房屋鑰匙交予被告，讓被告
        派工進場施作二次施工及裝潢工程。當時係在未議定承
        攬報酬數額、且無細部圖說的情況下就開始施工，施作
        的方式及範圍均以口頭溝通方式為之等語（見本院卷第
        70-74 頁），被告對此並無異論，由是可知兩造因係舊
        識，且有親誼之特殊信任關係，故於締約時，雙方僅針
        對工作項目包含二次施工及裝潢工程一點達成合意，對
        在一般承攬契約中作為承攬人工作規範之施工圖說及詳
        細之工程款數額，雙方則未明確約定之。
      兩造另均一致陳稱：被告雖於94年7 月下旬開始施作二
        次施工之工程，然迄至95年5 月間，雙方開始因工期是
        否過長、木作工程之施工方式、工程款數額等問題迭生
        爭議。觀諸被告提出之木作工程施作過程摘要（見本院
        卷第47-48頁），被告分別於95年4月17日、同年5月3日
        ，因無法與原告另行委請到場指導天花板工程施工之訴
        外人林憲能配合，即向原告表示請其考慮更換工班及改
        請林憲能主導系爭工程，顯見被告當時已向原告表達不
        願繼續履約之意，此核與原告所言：被告於天花板出事
        時曾要其另請高明等語相符（見本院卷第76頁），足證
        被告於95年5月 間即已向原告為終止契約之意思表示。
      被告另陳稱：兩造於95年7月2日針對系爭承攬工程問題
        進行協調，原告要求被告退出系爭工程，並等候通知至
        工地現場辦理交接及結算等語（見本院卷第45頁），對
        此原告則稱：被告表明不願續作系爭工程後，其即向呂
        張淑娥表示不想再麻煩被告繼續施工，雙方大概無法配
        合下去；且95年6月底、7月初左右其曾與被告協調，當
        天其未明確表示要終止雙方合作關係，但其小叔呂承明
        當場向被告表示如果不繼續施工要將工地清理交出，其
        對此並未反對等語（見本院卷第76頁），可知原告確實
        在95年7月2日會同家人與被告協調時，即透過在場家人
        表達不願與原告繼續合作之意，亦即，於被告在95年5
        月間先向原告釋出不願繼續施工之訊息後，原告於同年
        7 月間亦向被告為相同之表示，堪認斯時兩造已合意終
        止系爭承攬契約。被告辯稱系爭承攬契約係原告依民法
        第511條規定片面終止云云（見本院卷第310頁背面），
        顯然有意忽略被告曾向原告先為終止契約之意思表示，
        此項主張自有失偏頗，為本院所不採。至原告主張：因
        被告遲延完工，其已依民法第254 條規定，以起訴狀繕
        本之送達向被告為解除契約之意思表示，故系爭承攬契
        約係由其合法解除云云。查系爭承攬契約既已於95年7
        月2 日由兩造合意終止，自該日後即不復存在，原告遲
        至95年10月2 日方具狀提起本件訴訟，並以起訴狀繕本
        之送達向被告為解約之意思表示，該解約之意思表示於
        法自不生效力，是原告前開主張，亦非可採。
      原告另主張：系爭承攬契約係兩造於95年7 月28日會同
        包商至工地結算時方合意終止云云（見本院卷第310 頁
        背面），雖兩造均是認曾於95年7 月28日會同被告之下
        包商至工地結算，且從此被告之工班均不再進場施工之
        事實，然被告之下包商蔡永進到庭證稱：「在95年7 月
        28日之前，原告就有打電話給我，說他找了新的設計師
        來接手系爭房屋的裝潢工程，問我換設計師以後是否願
        意繼續施工，我打電話給被告詢問這件事，被告說他和
        原告的合作關係終止，如果我要替新的設計師施工，他
        也沒有意見，但我沒有回原告電話表明要繼續施工，所
        以95年7 月28日以後，就正式退場」等語（見本院卷第
        237頁），顯見在7月28日蔡永進至工地結算之前，兩造
        業分別向蔡永進表明雙方合作關係已終止一事，益徵系
        爭承攬契約業經終止一節，於兩造間已達成共識，系爭
        承攬契約自非在7 月28日結算之日方由兩造合意終止，
        是原告前開主張，難認屬實，委不足取。
    3.系爭承攬契約業經終止，被告得向原告請領之承攬報酬為
      5,347, 296元：
      兩造於締約時並未明訂各項工程之計價方式，如前述，
        為明瞭於系爭承攬契約終止之際，被告依其實際工作進
        度得請領之承攬報酬若干，本院依原告之聲請，委請台
        灣省建築師公會進行鑑定。原告表示：本件被告得請領
        之工程款數額，應依鑑定結果而定，對此被告則稱：其
        得請領之款項，除鑑定報告認定之金額外，尚應加上以
        工程款10﹪計算之設計、監工費用，及拆改之費用等語
        （見本院卷第311 頁），雖兩造對於原告是否應給付設
        計、監造費用及負擔拆改費用一節，主張互歧，然雙方
        均同意以鑑定報告認定之金額，作為原告應給付工程款
        之基準。是本件首應確認依據鑑定結果，被告得請領之
        工程款數額為何。
      依據台灣省建築師公會台北縣辦事處96年9 月11日台建
        師北鑑字第344 號鑑定報告書，被告於系爭承攬契約終
        止時所施作之工程項目、數量，詳如附件一所載，得請
        領之工料費用計為4,910,446 元，然此金額，尚須經後
        列調整：
        (1)原告主張附件一第1 頁1F拆除工程中編號1、3之「廚
          房外牆打除R.C.」及「後陽台及外牆打除R.C.」兩項
          工程，實際並非拆除水泥牆，而係磚牆，並提出變更
          設計圖說為證（見本院卷第272 頁），被告並坦認該
          處拆除者確為磚牆（見本院卷第310 頁背面），是前
          開鑑定報告書中認定此兩項工程拆除者為水泥牆，顯
          與事實不符。而證人即製作本件鑑定報告書之建築師
          李訓良到庭證稱：拆除的牆面是RC牆或磚牆費用會有
          出入，拆除磚牆一平方米之工料費是1,000 元左右（
          見本院卷第279 頁），故前開鑑定報告書就此二項目
          之單價應更正為以1,000 元計算。前開兩項工程之數
          量分別為26平方米、24平方米，以此單價乘以工作數
          量，計算出前開兩項工程之價款應分別更正為26,000
          元、24,000元。
        (2)原告另主張附件一第2頁3F拆除工程中編號2、3 之「
          露台外推R.C.牆打除」及「陽台外推R.C.牆打除」兩
          項工程，計價之數量有誤，並提出變更設計圖說為證
          （見本院卷第273、283頁），被告坦認數量確實有誤
          ，兩造並合意此兩項工程之數量以14.5平方公尺計算
          （見本院卷第311 頁），故前開鑑定報告就此二項目
          之數量應更正為以14.5平方公尺計算，此兩項工程之
          單價為3,000 元，基此計算出該兩項工程之價款應更
          正為43,500元（14.5×3,000＝43,500）。
        (3)被告主張系爭鑑定報告針對後列工程項目所列數量有
          誤，經本院函請鑑定單位重新審核後，鑑定機關以97
          年3月18日以97台建師北鑑字第108號函更正鑑定結果
          如後（見本院卷第225-229頁）：
          (甲)附件一第3 頁2F結構工程編號1、2之臥室地坪鋼筋
            材料及組立工程，數量分別更正為3.8T、21平方公
            尺，以此數量分別乘以該2項之單價22,500元、500
            元，計算出此兩項之工程款為85,500元、10,500元
            。
          (乙)附件一第3頁3F結構工程編號1之「電梯外牆及屋頂
            鋼筋材料及綁紮工程」、編號2 之「電梯外牆及屋
            頂模版材料及組立工程」、編號3 之「電梯外牆及
            屋頂3500 psi混凝土灌漿工程」，數量分別更正為
            5.2T、39平方公尺、7 平方公尺，以此數量分別乘
            以該3 項之單價22,500元、500元、2,500元，計算
            出此三項之工程款為11,700元、19,500元、17,500
            元。
          (丙)附件一第3頁1F泥作工程，應新增編號4之「新設陰
            井」工程，數量分別更正為3式、單價為6,550元，
            基此計算出此項之工程款為19,650元。
          (丁)附件一第5 頁2F水電工程編號6、7之「照明開關出
            線口」、「燈具出線口」工程，數量分別更正為14
            座、33座，以此數量分別乘以該2項之單價800元，
            計算出此兩項之工程款為6,720元、15,840元。
          (戊)附件一第6頁1F鋼鐵工程，應新增編號7之「洗衣房
            外推玻璃屋不銹鋼立柱」工程，數量為5 支，單價
            16,000元，基此計算出此項工程款為80,000元。
          (己)附件一第6 頁2F鋼鐵工程，應新增編號6、7之「增
            建區樓地板C 型鋼樑」、「增建區樓地板鋼承版」
            工程，數量各為1 式，單價各為13,500元、40,000
            元，基此計算出此兩項工程款分別為13,500元、
            40,000元。
          (庚)附件一第6 頁3F鋼鐵工程，應新增編號4、5之「天
            台增建區樓地板C 型鋼樑」、「天台增建區樓地板
            鋼承版」工程，數量各為1 式，單價分別為13,500
            元、40,000元，基此計算出此兩項工程款分別為
            13,500元、40,000元。
        (4)附件一第8頁雜項工程編號8之「外牆清洗」項目，鑑
          定報告中所載工程款為300,000 元，然鑑定人李訓良
          到庭證稱此項記載有誤，應為30,000元等語（見本院
          卷第278 頁），是此項工程款之記載應予更正如上。
        (5)依上述項目重新計算本件工程款數額為4,496,542 元
          ，管理費用及稅捐以此數額10﹪計算，應為 449,654
          元，是依本件鑑定報告書被告得請領之工程款數額，
          應更正為4,946,196元（4,496,542＋449,654＝4,946
          ,196）。
      被告雖辯稱：除上開工程款外，原告尚應給付其按工程
        款數額10﹪計算之設計、監造費用云云，然兩造對於締
        約時是否有約定原告應給付此項費用，說辭不一（見本
        院卷第311 頁背面），被告空言主張兩造於締約時已約
        定應按前述標準給付設計、監造費用，未能提出任何事
        證證明之，所言實難遽信。況證人李訓良證稱：依據室
        內裝修業之慣例，如設計師自己找包商來為業主施工，
        設計、監造費得獨立收費，亦得含在工程款裡一起收，
        須視設計師如何向業主報價而定等語（見本院卷第 279
        頁），亦可得知業界對於設計、監造費用如何收取，無
        慣例可循。被告既未能證明兩造於締約時確實已約定原
        告除工程款外，應另行給付其設計、監造費用，則其請
        求原告給付此項費用，即非有據。
      被告另辯稱：系爭工程施工期間，如附件二所示項目均
        經多次拆改，因鑑定人僅能針對現存之工作成果為評估
        ，故鑑定報告未能將拆改之工料費計入，因該等拆改均
        係經原告指示所為，拆改之工料費自應由原告負擔等語
        。經查：
        (1)依一般工程承攬契約慣例，承攬人應按圖說施工，是
          該工程圖說即為承攬人施工之規範。兩造因有特殊信
          任關係，故於被告尚未提出完整設計、施工圖前，原
          告即將系爭房屋交予被告施工，且兩造於無圖可循之
          情況下，對於工程施作之方式及範圍均以口頭溝通，
          已如前述，而原告自稱因其先夫念建築，故其對這方
          面很瞭解，也很有自己想法等語（見本院卷第71頁）
          ，由是可知，原告對於建築、裝修工程之施作慣例甚
          為熟稔，當不致不知工程之進行，定作人應先確認施
          工圖說，作為承攬人施工所本，然其卻捨此不由，聽
          任被告於未提出圖說之情況下即開始施工，以此觀之
          ，應認原告係基於對被告之信任，故概括授權被告得
          以雙方溝通之結果，作為施工之準則。
        (2)證人即系爭工程之包商蔡永進、林世銘、陳進卿、林
          文傑均到庭證稱：其等在系爭工地施工，是依據被告
          提供之施工圖按圖施工等語（見本院卷第236 頁背面
          、241頁、247頁背面、250 頁），足見被告在各包商
          施工前，曾依據其與原告溝通之結果，繪製施工圖交
          予包商，作為施工之準則，則各該包商只要依圖施工
          ，即難認施作之工程有何不當之處。
        (3)證人即系爭水電工程領班張來福到庭證稱：附件二編
          號1-15之工程均有按圖施工，編號1、4之工程是按圖
          施作後依原告之指示修改，編號5-15之工程則是原告
          找來的設計師林憲能要求修改等語（見本院卷第239-
          240 頁），可知該等工程均為原告於包商按圖施工後
          ，片面要求修改，原告既未能證明該等修改是因施工
          有瑕疵所致，則該等修改工程所生費用，即應由原告
          負擔。至編號2、3 工程之拆改，係因2樓客房變更設
          計及側院草坪走道變更所致，被告主張該等拆改所生
          費用應由原告負擔，未見原告爭執，是此兩項工程之
          拆改費用，亦應由原告負擔。
        (4)又證人林世銘亦到庭證稱：附件二編號31之工程因變
          更設計而經拆改（見本院卷第241 頁），對此原告並
          不爭執，是此項工程拆改所生費用應歸原告負擔。至
          附件二編號32之工程，林世銘證稱此部分是修改階數
          （見本院卷第241 頁背面），原告表示此項樓梯之拆
          改是因被告設計錯誤，如依原來設計很容易踏空，故
          要求修改等語（見本院卷第241 頁背面），被告對此
          並未為反對陳述，堪信原告之主張屬實，是此項拆改
          應屬瑕疵之修補，費用應歸被告負擔。
        (5)另證人陳進卿到庭證稱：附件二編號33-41 之工程，
          其均按圖施工，嗣依原告另行委請之林設計師之口頭
          指示多次拆改等語（見本院卷第247-249 頁），可知
          該等工程均為原告於包商按圖施工後，片面要求修改
          ，原告既未能證明該等修改是因施工有瑕疵所致，則
          該等修改工程所生費用，即應由原告負擔。
        (6)惟證人嚴仁鴻到庭明確證稱：附件二編號16-30 之工
          程均為一次施工，未經拆改等語（見本院卷第251-
          252 頁），顯見該等工程項目非如被告所言，係因經
          拆改而另生鑑定報告所未列計之工程費用，是被告訴
          請原告負擔此等費用，即難謂有理。
        (7)綜上，原告應負擔之拆改費用，計為401,100元。
      綜上所述，本件被告得請領之承攬報酬，除系爭鑑定報
        告書認定之4,946,196 元外，尚包含應由原告負擔之拆
        改費用401,100元，合計為5,347,296元（4,946,196 ＋
        401,100＝5,347,296）。
    4.原告不得依民法第259條規定，請求被告返還1,454,804元
      ：
      按契約解除時，當事人雙方互負回復原狀之義務，此觀民
      法第259 條之規定即明，然此法條之適用，係以契約經解
      除為前提。系爭承攬契約係於95年7月2日經兩造合意終止
      ，而非由原告依民法第254 條規定，以起訴狀繕本之送達
      而解除，前已詳論，系爭承攬契約既非經原告依法解除，
      則其依前引規定，請求被告返還1,457,804 元，即屬無據
      。
    5.原告得依民法第179 條規定，請求被告返還溢領之承攬報
      酬1,026,704元：
      按無法律上之原因而受利益，致他人受損害者，應返還
        其利益；雖有法律上之原因，而其後已不存在者，亦同
        ，民法第179條著有規定。系爭承攬契約業於95年7月2
        日經兩造合意終止，斯時被告尚未完成全部工程，如前
        述，該契約終止後，被告繼續受領原告前為履約而交付
        之工程款6,374,000 元，是否構成不當得利，須視被告
        於契約終止時得請領之報酬，是否超逾該筆款項而定，
        如依被告於契約終止時之工作進度，得請領之承攬報酬
        未及上開數額，其間之差額即為原告所溢付，被告受領
        該等款項之法律上原因其後已不存在，原告自得依前開
        規定請求被告返還。
      承前所述，於系爭承攬契約終止時，原告應給付被告之
        承攬報酬為5,347,296元，惟原告已給付被告6,374,000
        元，被告於契約終止後繼續領有原告溢付之 1,026,704
        元（6,374,000－5,347,296＝1,026,704 ），構成不當
        得利，原告自得依民法第179 條規定，請求被告返還之
        。
      被告雖辯稱：兩造於系爭承攬契約終止時，就工程款問
        題已達成和解，即約定被告從此退出工地，原告已付之
        款項不再索回，原告無權要求退還已付工程款云云（見
        本院卷第84頁），然此為原告所否認，對此利己之事實
        ，自應責由被告盡舉證之責，惟被告所舉證人即其包商
        蔡永進、林世銘、陳進卿、林文傑等人亦均證稱：95年
        7 月28日至工地結算當天，並未聽見兩造協議被告退出
        工地後，兩造不再互相找補等語（見本院卷第237、241
        、248、250頁），由該等證人之證述，要難遽認被告前
        揭主張為真。更有甚者，證人即陪同原告在95年7 月28
        日與被告進行結算之吳中禾明確證稱：其陪同原告至工
        地現場與被告及被告之包商結算時，曾代原告向被告表
        示，被告簽切結書從此退出工地，原告前已給付之款項
        也不再向被告索回，然被告當場對此沒有回應等語（見
        本院卷第81頁），顯見原告於95年7 月28日，確實曾向
        被告提議兩造終止契約後，不再互相找補，然被告並未
        同意，兩造顯未就工程款之解決問題達成合意，益證被
        告以前詞置辯，與事實並不相符，自非可採。
      被告另辯稱：原告於契約終止前所給付款項，均為履行
        給付承攬報酬債務，非屬不當得利云云，然被告自稱：
        兩造締約時，原告曾口頭詢問進行二次施工及裝潢工程
        所需工程款，其依經驗估算約2,000 萬元，並向原告口
        頭報告每項工程之價錢等語（見本院卷第82頁），原告
        則稱：被告並未告知各項工程之價錢，且當初預估之工
        程款約1,300 萬元等語（見本院卷第83頁），兩造對締
        約時是否約定工程總價、及各項工程之工程款等節，所
        述互異，且均未提出積極事證以實其說，所言均難遽信
        ，然由兩造之陳述，可知雙方於締約時並未針對各項工
        程約定計價方式，且工程款總額亦僅為粗略估算，顯見
        對於原告應給付之工程款數額，未經兩造會算實難以確
        認。兩造雖均一致陳稱：原告於履約期間，會自行或依
        被告通知，視工程進度分次付款等語（見本院卷第 310
        頁背面），然觀諸兩造俱不爭執之工程收支表（見本院
        卷第16頁），原告於系爭契約終止前給付被告之6,374,
        000 元，係在93年5月13日至95年2月27日期間分13次給
        付，每次給付金額不一，且被告坦承：其於履約期間僅
        分別於同年4 月25日、6月2日提出工程支出月報表予原
        告，俾原告明瞭工程付款明細（見本院卷第49-53 頁）
        ，由是足徵當原告給付該13筆款項予被告時，被告並未
        提出相關報表，兩造並未對實際應給付工程款數額進行
        會算，原告給付之款項實有短付或溢付之可能，被告空
        言主張原告已付之款項即為其於系爭契約終止時得請領
        之工程款，難認有理。
      被告復辯稱：系爭承攬契約係由原告依民法第511 條前
        段「工作未完成前，定作人得隨時終止契約」之規定片
        面終止，其因而喪失如順利履約時，以工程款10﹪計算
        之收益，依同條但書規定，其得請求原告該等損害，爰
        以該請求權與其所負之返還不當得利債務主張抵銷云云
        （見本院卷第311 頁背面）。惟抵銷係以二人互負債務
        ，且其給付種類相同，並均屆清償期為要件，民法第
        334條第1項前段規定甚明。而系爭承攬契約係由兩造合
        意終止，前已詳論，是民法第511 條規定於本件並不適
        用，被告自無由主張其依此規定對原告有損害賠償請求
        權存在。原告既未對被告負有損害賠償債務，則被告所
        為抵銷抗辯，顯屬於法不合，併予指明。
  (二)原告請求被告賠償因遲延完工所受損害1,727,510 元部分：
    1.原告另主張：兩造於締約時約定被告應於3 個月內完工，
      其卻遲至95年7 月底尚未完成工作，顯有給付遲延情事云
      云，為被告所否認。查原告針對兩造是否曾約定完工期限
      一事表示：「一開始被告說年底就會好，他太太說不可能
      ，我就說只要農曆年前完成即可」等語（見本院卷第83頁
      ），按原告業於94年7 月22日大陸公司點交系爭房屋後，
      即將房屋鑰匙交予被告施工，為兩造所確認之事實，如兩
      造確實約定被告應於3 個月內完工，則約定完工日應為94
      年10月底，然此與原告前開陳述顯然不符，足證原告上揭
      主張悖於事實，不足採信。雖兩造均陳稱：原告曾詢問被
      告施工期間要多久，被告回答約需3 個月等語（見本院卷
      第194頁），然被告表示，施工期間約需3個月，是以動工
      時已有設計圖、施工過程並未變更設計，且所有包商均能
      配合等條件所為評估。此核與證人吳中禾證稱：依其在建
      築師事務所擔任工務經理之經驗，如在有設計圖之情況下
      ，如果同時施工，約需4 個月可達到被告退場時之工程進
      度等語（見本院卷第82頁參照）並不相悖，應可信實。而
      被告於動工之初，並未完成所有設計圖之繪製，且於施工
      過程中，又有多次變更設計，均如前述，凡此均嚴重影響
      工程進度，是客觀而論，系爭工程原不可能在3 個月之內
      完工，由是觀之，雖被告曾回覆原告正常工期約需3 個月
      等語，亦不能認為兩造已約定被告應於3 個月內完工。
    2.按給付無確定期限者，債務人於債權人得請求給付時，經
      其催告而未為給付，自受催告時起，負遲延責任；債務人
      遲延者，債權人得請求其賠償因遲延而生之損害，為民法
      第229條第2項、第231條第1項所明定。原告並未能證明兩
      造於締約時，已約定確定或可得確定之完工期限，如前述
      ，是被告僅於原告得請求給付時，經其催告而未為給付，
      方負遲延完工之責。原告係於95年8 月16日首度以律師函
      定期催告被告完工，有該律師函可佐（見本院卷第 21-22
      頁），惟斯時兩造已合意終止系爭契約，被告已無接續施
      工之義務，自不生遲延完工之問題，是該律師函之內容顯
      有誤認，不生催告之效果，被告未於該函所定期間內完工
      ，亦不因此負遲延給付之責，自不待言。準此，原告主張
      其因被告遲延完工，須另行覓工接續完成水電配管及天花
      板裝潢工程，且無法依預定計畫將仁愛路房屋出租，分別
      受有支出工程款297,510元及減少租金收益1,430,000元之
      損害，應由被告負責賠償云云，即乏依據。
    3.次按因可歸責於承攬人之事由，致工作逾約定期限始完成
      ，或未定期限而逾相當時期始完成者，定作人得請求減少
      報酬或請求賠償因遲延而生之損害，固為民法第502 條第
      1 項所明定，然兩造於締約時並未約定完工期限，且系爭
      承攬契約係於被告完成約定工作前即由兩造提前合意終止
      ，均如前述，是前開規定於本件並無適用餘地甚明，原告
      另以此規定為據，請求被告賠償遲延損害1,727,510 元，
      亦非有理。
  (三)綜上所述，兩造業於95年7月2日合意終止系爭承攬契約，被
    告於契約終止後繼續受領原告溢付之工程款1,026,704 元，
    構成不當得利，則原告依民法第179 條規定，請求被告給付
    該筆款項，並加計自起訴狀繕本送達翌日即95年10月17日起
    至清償日止，按年息百分之5 計算之法定遲延利息，為有理
    由，應予准許；逾此數額所為之請求，為無理由，應予駁回
    。又被告並無原告所指遲延完工情事，無須對被告負損害賠
    償之責，準此，原告依據民法第502條第1項、第231條第1項
    規定，請求被告賠償1,727,510 元，及自起訴狀繕本送達翌
    日起算之法定遲延利息，即屬無據，不應准許。
  (四)兩造各陳明願供擔保，請准宣告假執行及免為假執行，就原
    告勝訴部分，經核於法均無不合，爰各酌定相當擔保金額，
    併予准許之；至原告敗訴部分，其假執行之聲請已失所附麗
    ，應併予駁回。
  (五)本案事證已明，兩造其餘攻擊防禦方法及舉證，核與判決結
    果無影響，於茲不贅。
六訴訟費用負擔之依據：民事訴訟法第79條。
七被告應賠償原告之訴訟費用額，依後附計算書確定為如主文第
  3 項所示金額。
中    華    民    國    97    年    5     月    30    日
                  民事第六庭    法  官  陳婷玉
以上正本係照原本作成
如對本判決上訴，須於判決送達後20日內向本院提出上訴狀
中    華    民    國    97    年    5     月    30    日
                                書記官  詹雪娥
計  算  書
項      目        金  額（新台幣）         備    註
第一審裁判費         64,162元
鑑定費               80,000元
證人旅費                530元
合      計          144,692元
說明：被告應負擔1/3訴訟費用，計為48,231元（144,692×1/3
      ＝48,231）。


司法院資訊處製作；財團法人民間司法改革基金會備份。
